【裁判字號】    89,訴,621
【裁判日期】    900309
【裁判案由】    侵占等
【裁判全文】
台灣基隆地方法院刑事判決                          八十九年度訴字第六二一號
    公  訴  人  台灣基隆地方法院檢察署檢察官
    被      告  乙○○
右列被告因業務侵占等案件，經檢察官提起公訴（八十九年度偵字第三四四八號），
本院判決如左：
    主      文
乙○○連續意圖為自己不法之所有，而侵占對於業務上所持有之物，處有期徒刑壹年
；緩刑肆年。
偽造於宏福人壽股份有限公司八十八年一月八日契約內容變更申請書上「林麗珠」之
署押壹枚沒收。
    事      實
一、乙○○係「甲○○○保險股份有限公司」即原名「宏福人壽保險股份有限公司」
    之業務經理，負責包括招攬保險、收取保費等業務，為從事業務之人。詎其意圖
    為自己不法所有，基於概括之犯意，自民國八十六年十月起，至八十八年七月止
    ，在附表一所示客戶之約定收費處即基隆市及高雄縣市，向各該客戶收取並代該
    公司持有保險費後，即連續易持有為所有而侵占入己，挪為己用，金額共達新台
    幣（下同）一百十四萬七千七百五十六元。惟因客戶林麗珠之保險費係「年繳」
    ，其乃於八十八年一月八日，擅自偽填「契約內容變更申請書」，變更原保險契
    約之內容為「月繳」，以為其可每月代繳而不被發現，並於申請書上簽署「林麗
    珠」之姓名，足以生損害於林麗珠及該公司。其間，乙○○又意圖為自己不法之
    所有，於八十七年十月二十四日之前、八十八年十二月四日之前，在其高雄縣旗
    山鎮○○街十四巷四十之一號之住處，以電腦列印方式，連續偽造續次保險費送
    金單，前一次偽造二張，後一次偽造一張，再於八十七年十月二十四日、八十七
    年十二月四日，二度前往何美雪在高雄縣旗山鎮○○路五五０號之約定收費處，
    提出行使而充當收據，向何美雪一次詐取保險費四萬一千零五十元、二萬七千五
    百元，一次詐取一萬五千一百四十四元，共詐得八萬三千六百九十四元，供己花
    用。八十八年六月二十三日，經客戶劉麗娟向該公司申訴後，該公司始進而查悉
    上情。
二、案經被害人即該公司訴由台灣基隆地方法院檢察署檢察官偵查起訴。
    理      由
一、右揭事實迭據被告乙○○於偵查及審判中坦承不諱，核與告訴人即該公司之代理
    人謝瓊嬅指訴之情節相符，並有附表一各客戶之聲明書、人壽保險要保書、業務
    人員報聘申請書、被告向該公司自白之報告書、契約內容變更申請書、申訴書各
    一紙、續次保險費送金單三紙在卷可稽，足見其自白與事實相符，可以採信，其
    犯行洵堪認定。
二、核被告所為，係犯刑法第三百三十六條第二項之業務侵占、第二百十六條、第二
    百十條之行使偽造私文書、第三百三十九條第一項之詐欺取財罪。附表一42洪慧
    敏部分，公訴人雖論未及，然此部分與起訴部分既具有連續犯之關係，屬於裁判
    上一罪，為起訴效力所及，依審判不可分原則，本院自應併予審判。關於偽造續
    次保險費送金單三張，再向何美雪收費部分，屬於偽造文書進而詐欺取財，依起
    訴書論述方式及所引法條觀之，公訴人係認此部分屬於連續業務侵占；惟被告係
    持偽造之前述送金單而詐取保險費，並非為該公司而合法持有，故為詐欺取財罪
    ，並非業務侵占罪無疑。惟其基本社會事實相同，起訴法條應予變更。至於變更
    契約內容為月繳部分，公訴人認為僅係觸犯刑法第二百十七條第一項之偽造署押
    罪；惟因被告冒名而就該契約內容有所主張，屬於偽造文書，並非止於偽造署押
    無疑。此部分起訴法條亦應變更。其次，關於偽造「契約內容變更申請書」，並
    偽造「林麗珠」署押部分，被告偽造署押之行為，為其偽造私文書之部分行為；
    其偽造私文書後進而行使，偽造之低度行為已為行使之高度行為所吸收，故不另
    論以偽造署押或偽造私文書罪。其先後多次行使偽造文書、業務侵占及詐欺取財
    之犯行，時間緊接，犯罪構成要件相同，顯係基於概括犯意為之，均為連續犯，
    應論以一罪，並加重其刑。連續業務侵占、連續詐欺取財與連續行使偽造私文書
    之間，均有方法、結果之牽連關係，為牽連犯，應從一重之連續業務侵占罪處斷
    。
三、按刑事立法上之「法益原則」要求任何行為要加以犯罪化，必因其法益受到侵害
    或危險。蓋刑事立法之核心，在於其所保護之法益。刑法之任務，在於法益之保
    護。無法益保護，無刑法可言；亦即無法益受到侵害或危險，則無施以刑罰之必
    要。行為如未造成「法益侵害」或「法益危險」，則無將之犯罪化之必要。在法
    益侵害，為「實害犯」；在法益危險，為「危險犯」。再者，法益本身依其價值
    評價之強度，而呈現法益位階。生命、身體、自由、名譽、財產五者，按其順序
    ，而高低位階化。生命法益最高，其次身體法益，其次自由法益，其次名譽法益
    ，而財產法益最低。此五種傳統法益，稱之為「個人法益」。在個人法益以外之
    「一般法益」、「團體法益」或「整體法益」，亦必須其與個人法益具有關連性
    者，始得為刑法所保護之一般法益。所謂危險犯，亦即行為人之行為造成法益危
    險，尚未至法益侵害，亦立法予以犯罪化。以最高位階之生命法益言之，刑法之
    有預備殺人罪、預備放火罪、預備強盜罪、預備擄人勒贖罪，均因其行為已造成
    生命法益之危險；否則，各該罪即無設預備犯之必要。如係單純身體、自由、名
    譽、財產之法益危險行為，則未曾設預備犯而加以犯罪化。經查：業務侵占與詐
    欺取財之行為，侵害財產法益，均為財產法益之實害犯無疑。惟偽造、變造文書
    各罪之行為，傳統法益論者認為侵害社會法益，惟新法益論者認為社會法益抽象
    而難以理解，故依一般法益之觀點加以審查，以察其與個人法益有何關連性。單
    純偽造或變造文書，並不足以對個人法益造成任何侵害，若其行使，始有足以造
    成法益侵害之危險。例如本件偽造之文書如不行使，尚不足以造成任何法益侵害
    。因此，單純偽造或變造文書之行為，而予以犯罪化，似乎欠缺合理性，並不足
    取。其次，偽造或變造後進而行使之行為，論者推衍所及者，或為詐財，或為騙
    色，若與詐術等行為相結合，可能對於他人之身體、自由、名譽或財產造成危險
    或侵害。其犯罪化之立法尚有理由存在。其次，法益之功能，在刑法上有二：一
    為決定刑罰必要性；二為使得處刑合理性。前者，有法益保護之必要性，始得加
    以犯罪化；後者，其法定刑之刑罰種類及其刑度輕重，必須與其所保護之法益具
    有相當性。有「入刑化」之必要時，始得賦予該刑種；具有相當性時，始得為該
    級刑度之訂定。申言之，必須與其法益位階為合理而相當之規範，以免產生不合
    理之法定刑。依前者，可以導出一基本刑事立法原則，即「無法益損害，即無刑
    罰」原則。否則，立法者任意行使其刑罰權之結果，勢必使得刑事法充斥無法益
    之犯罪。如此，隨意加以犯罪化，輕易動用刑罰，實與刑罰「最後手段原則」有
    違。依後者，其刑罰之賦予始合乎「罪責原則」，使其罪責與刑罰得以相適應而
    具有相當性，亦即立法上之「罪刑相當原則」。因此，侵害財產法益之行為而犯
    罪，固無疑義；惟在財產法益之犯罪而無暴力行為時，是否必須列為公訴罪，似
    有商榷之餘地。
四、次按刑事司法上之「罪刑相當原則」要求法官在量刑時，應依法益之位階，重所
    當重，輕所當輕，必使罪得其刑而刑當其罪；不得重罪而輕判，或輕罪而重判；
    期使責任與刑罰得以相適應，而具有相當性。地藏十輪經（第三卷）云：「若犯
    重罪，應重治罰；若犯中罪，應中治罰；若犯輕罪，應輕治罰；令其慚愧，懺悔
    所犯。」其此之謂也！為此，本院審酌被告之品行、生活狀況、智識程度、犯罪
    之動機、目的、犯罪所生之危害、犯罪後之態度等一切情狀後，特別考量被告並
    無前科，認為量處如主文第一項所示之自由刑，可使其罪刑相當，爰宣告之，以
    示儆懲。其次，被告前未曾受有期徒刑以上刑之宣告，有台灣高等法院檢察署刑
    案紀錄簡覆表附卷可稽，雖其尚未提出和解方案，然被告和解與否乃量刑考量問
    題，與被告有無入監而受刑之執行之必要性，並無必然關係；考慮被告係初犯，
    僅因一時失慮，致犯本案，經此次教訓之後，當能知所警惕，信無再犯之虞，且
    為避免自由刑所生之弊端，使得被告易於再社會化，本院因而認為前開對其宣告
    之刑，以暫不執行為適當，爰予宣告緩刑四年，以啟自新。
五、前述宏福人壽股份有限公司契約內容變更申請書，並非被告所有，不得宣告沒收
    ；惟其上「林麗珠」之署押壹枚（影印本在八十九年度偵字第三一三九號偵查卷
    第一三八頁），不問屬於犯人與否，仍應宣告沒收。惟被告用以詐欺之前述送金
    單，被告供稱已經不見，不具沒收可行性，無庸宣告沒收，併此說明之。
六、據上論斷，應依刑事訴訟法第二百九十九條第一項前段、第三百條、刑法第五十
    六條、第二百十六條、第二百十條、第三百三十六條第二項、第三百三十九條第
    一項、第五十五條、第二百十九條、第七十四條第一款、罰金罰鍰提高標準條例
    第一條前段而判決如主文。
本案經檢察官黃士元到庭執行職務。
中      華      民      國    九十      年      三      月      九      日
                                    台灣基隆地方法院刑事庭
                                        法  官  陳  志  祥
右正本證明與原本無異。
對於本件判決如有不服，應於收受送達後十日內，向本院提出上訴書狀，上訴於臺灣
高等法院，並按他造當事人之人數附具繕本。
中      華      民      國    九十      年      三      月    十九      日
                                        書記官  陸  清  敏
附錄：
刑法第二百十六條：
行使第二百十條至第二百十五條之文書者，依偽造、變造文書或登載不實事項或登載
不實事項之規定處斷。
刑法第二百十條：
偽造、變造私文書，足以生損害於公眾或他人者，處五年以下有期徒刑。
刑法第三百三十九條第一項：
意圖為自己或第三人不法之所有，以詐術使人將本人或第三人之物交付者，處五年以
下有期徒刑、拘役或科或併科一千元以下罰金。
刑法第三百三十六條第二項：
對於業務所持有之物，犯前條第一項之罪者，處六月以上五年以下有期徒刑，得併科
三千元以下罰金。
（罰金已依罰金罰鍰提高標準條例提高為十倍）
附表：
序 保單號碼   要保人   被保險人  挪用金額  收費地點
00 0000000000 江淑卿   江榮通    24,444元  基隆市○○區○○路二七二號
00 0000000000 江淑卿   江榮通     9,041元  同右
00 0000000000 江淑卿   江榮通    14,418元  同右
00 0000000000 何美雪   何美雪    80,862元  高雄市○○區○○路二十六號四樓
00 0000000000 何美雪   何美雪    21,338元  同右
00 0000000000 何美雪   何美雪    82,100元  同右
   （以上04 05 06部分，須扣除83694元）
00 0000000000 李秀麗   莊連生   101,715元  高雄縣旗山鎮○○○街四十四號
00 0000000000 李秀麗   莊連生   101,715元  同右
00 0000000000 林柔吟   林柔吟    36,780元  高雄市○○區○○街二十六號四樓
00 0000000000 林詩韻   林詩韻    36,780元  高雄市○○區○○街二十六號四樓
00 0000000000 張宜汶   張宜汶     1,900元  高雄縣旗山鎮○○○街四十四號
00 0000000000 張宜欣   張宜欣     9,840元  同右
00 0000000000 莊張秀月 莊張秀月  46,690元  高雄縣旗山鎮○○街十四巷四十號之
00 0000000000 莊惠珠   張強生    48,415元  高雄縣旗山鎮○○街九巷三八號
00 0000000000 莊惠珠   莊惠珠    34,120元  同右
00 0000000000 莊惠珠   張強生    16,548元  同右
00 0000000000 許明發   許明發    44,567元  高雄縣旗山鎮○○街十三號
00 0000000000 許國華   許國華    40,560元  高雄縣旗山鎮○○街九巷三八號
00 0000000000 許國華   許國華    26,318元  基隆市○○路一六八巷十一弄十一
                                           號四樓
00 0000000000 許國華   許國華     1,278元  同右
00 0000000000 郭美珠   郭美珠    28,582元  基隆市○○○路四七巷十四號
00 0000000000 黃郁文   黃郁文     7,800元  高雄縣橋頭鄉○○路三０一號
00 0000000000 鄒福興   鄒福興    55,011元  基隆市○○○路五一巷二三弄三號
00 0000000000 謝筱薇   謝筱薇    11,756元  基隆市○○街一二九巷二號二樓之0
00 0000000000 謝筱薇   謝筱薇    11,310元  同右
00 0000000000 謝筱薇   謝筱薇     2,290元  同右
00 0000000000 鍾淑華   鍾淑華    51,130元  同右
00 0000000000 黃曉芬   黃曉芬    16,509元  高雄縣旗山鎮○○街十四巷二三號
00 0000000000 陳來進   陳來進    25,880元  高雄縣六龜鄉文武村舊莊巷二四號
00 0000000000 吳麗卿   吳麗卿    13,069元  高雄縣旗山鎮武鹿巷十四號
00 0000000000 林麗珠   林麗珠    17,270元  高雄縣旗山鎮○○街四號
00 0000000000 郭美珠   郭美珠    15,829元  基隆市○○○路四七巷十四號
00 0000000000 許明發   許明發    41,000元  高雄市○○鎮○○街十三號
00 0000000000 鍾淑華   鍾淑華    12,618元  基隆市○○街一二九巷二號二樓之0
00 0000000000 鍾淑華   鍾淑華    16,390元  同右
00 0000000000 陳芳庭   陳芳庭    34,020元  高雄縣旗山鎮○○街十三巷十一號
00 0000000000 陳芳庭   陳芳庭     5,568元  同右
00 0000000000 陳芳庭   陳芳庭     4,959元  同右
00 0000000000 劉麗娟   劉麗娟    40,800元  高雄縣旗山鎮○○○路二五六號
00 0000000000 劉麗娟   劉麗娟    24,214元  同右
00 0000000000 劉麗娟   劉麗娟     2,732元  同右
   （以上合計0000000元，扣除83694元，為0000000元）
00 0000000000 洪慧敏   洪慧敏    20,145元  高雄縣旗山鎮○○路五八七號
   （以上合計0000000元，扣除83694元，為0000000元）


司法院資訊處製作；財團法人民間司法改革基金會備份。
